【裁判字號】    96,簡,435
【裁判日期】    970110
【裁判案由】    投保身分
【裁判全文】
臺中高等行政法院判決
                                       96年度簡字第435號
原      告  甲○○即甲○○地政士事務所
被      告  中央健康保險局中區分局
代  表  人  乙○○
訴訟代理人  丙○○
            丁○○
            戊○○
上列當事人間因投保身分事件，原告不服行政院衛生署中華民國
96年9月27日衛署訴字第 0960036114號訴願決定，提起行政訴訟
。本院判決如下︰
    主  文
原告之訴駁回。
訴訟費用由原告負擔。
    事實及理由
一、緣甲○○地政士事務所於民國（下同）95年11月14日辦理投
    保單位成立及負責人與員工蔡麗花等 2人加保手續，被告乃
    依其所送資料，將原告溯及自健保開辦日84年3月1日辦理投
    保單位成立（原告負責人於81年2月6日即經彰化縣政府核准
    發給「甲○○土地登記專業代理人事務所」開業執照），另
    依91年8月1日發布之地政士法施行細則規定，將其負責人溯
    自同日以負責人身分加保，蔡麗花則自95年11月21日（原告
    申報其勞保到職起薪日）轉入，並開計95年11月保險費繳款
    單，含負責人91年8月至95年11月及蔡麗花 95年11月保險費
    ，共計新臺幣（下同）75,385元。原告不服，以被告逕依全
    民健康保險投保金額分級表最高級距核定其投保金額及追繳
    其5年保險費不符公理為由，提出異議，經被告以96年1 月8
    日健保中承一字第0960052461號函回復略以專門職業及技術
    人員自行執業者應以第1類被保險人身分加保，第1類被保險
    人不得為第2類被保險人，原告原以第2類身分於彰化縣地政
    業務從業人員執業工會投保，與規定不符，請洽該公會申請
    自91年8月1日轉出及退費，95年11月保險費仍請依規定繳納
    等語。原告不服，向全民健康保險爭議審議委員會申請爭議
    審議，遭審定駁回。原告仍不服，提起訴願亦遭駁回，遂提
    起本件行政訴訟，請求撤銷訴願決定（行政院衛生署 96年9
    月27日衛署訴字第0960036114號訴願決定）及原處分（中央
    健保局中區分局96年1月8日健保中承一字第0960052461號函
    及全民健康保險爭議審議委員會96權字第 18779號審定書）
    。
二、原告起訴意旨略以：１、按「本法第八條第一項第一款第五
    目所稱專門職業及技術人員，指依專門職業及技術人員考試
    法或其他法規取得執業資格之人員。」、「本法第四條第一
    項所稱地政士考試及格，包括本法施行前考試院依法規劃，
    並於本法施行後舉辦之九十一年專門職業及技術人員特種考
    試土地登記專業代理人考試及九十四年十二月三十一日前辦
    理之土地登記專業代理人檢覈及格。」全民健康保險法施行
    細則第8條、地政士法施行細則第2條固有規定。惟原告負責
    人甲○○取得地政士資格並非因地政士法施行前參與考試及
    格或土地登記專業代理人檢覈及格，故並非全民健康保險法
    施行細則所謂依專門職業及技術人員考試法或其他法規取得
    執業資格之人員，自不須列為第一類被保險人。２、次按「
    全民健康保險為強制性之社會保險，攸關全體國民之福祉至
    鉅，故對於因保險所生之權利義務應有明確之規範，並有法
    律保留原則之適用。若法律就保險關係之內容授權以命令為
    補充規定者，其授權應具體明確，且須為被保險人所能預見
    。又法律授權主管機關依一定程序訂定法規命令以補充法律
    規定不足者，該機關即應予以遵守，不得捨法規命令不用，
    而發布規範行政體系內部事項之行政規則為之替代。倘法律
    並無轉委任之授權，該機關即不得委由其所屬機關逕行發布
    相關規章。」大法官解釋第 524號意旨可參，惟上開施行細
    則均僅為行政命令，若以行政命令將地政士列為第一類被保
    險人，應有法律之明確授權，惟該母法對於授權之目的、範
    圍並未明確規定，被告僅以上開施行細則增加人民之負擔，
    顯然違反法律保留原則。３、綜上，原處分（被告96年1月8
    日健保中承一字第0960052461號函及全民健康保險爭議審議
    委員會權字第 18779號審定書）及訴願決定均有違誤，應
    予撤銷等語。
三、被告答辯意旨略以：１、全民健康保險法第 8條規定略以：
    被保險人分為 6類，雇主或專門職業及技術人員自行執業者
    與受雇者為第一類；無一定雇主或自營作業而參加職業工會
    者為第二類。另同法第12條規定：第一類被保險人不得為第
    二類及第三類被保險人；第二類被保險人不得為第三類被保
    險人；第一類至第三類被保險人不得為第四類及第六類被保
    險人。２、原告於接獲 95年11月保險費繳款單後，於95 年
    12月29日以被告將其負責人投保金額依全民健康險投保金額
    分級表最高級距核定及追繳 5年之健保費不符公理為由，向
    被告提出異議，嗣經被告審視其檢送負責人91至93年度個人
    綜合所得稅結算申報書，經再次計算其每月平均執行業務所
    得，確認原核定其91年投保金額為42,000元，92年投保金額
    為34,800元，93年投保金額為27,600元，並無違誤（計算式
    ：91年：493,824÷12＝41,152，配合投保金額分級表為42,
    000；92年：414,338÷12＝34,528，配合投保金額分級表為
    34,800； 93年：324,670÷12＝27,055，配合投保金額分級
    表為27,600），有關其94年投保金額，基於財稅主管機關尚
    未完成核定，依其94年度自行申報個人綜合所得稅蓋有國稅
    局收件章之資料，核定其94年及95年投保金額為27,600元（
    計算式：94年：329,700÷12＝ 27,475，配合投保金額分級
    表為27,600）。３、甲○○於81年2月6日即為原告之負責人
    ，依91年8月1日所修正公布地政士法施行細則之規定，土地
    登記專業代理人領有證照自行執業者，屬專門職業技術人員
    ，為全民健康保險法第8條第1項第1款第5目所指被保險人，
    依法應以第一類被保險人身分參加全民健康保險，原告本應
    主動辦理單位成立以及完成甲○○以負責人身分加保手續，
    惟其並未依規定辦理。另依全民健康保險法第16條之規定略
    以：投保單位應於保險對象合於投保條件之日起 3日內，向
    保險人辦理投保。４、地政士法91年8月1日施行後，地政士
    如未僱用員工幫同工作，應以專門職業技術人員自行執業者
    身分加保，反之，則以雇主身分加保，兩者均為全民健康保
    險法第 8條所定第一類被保險人。另土地登記專業代理人管
    理辦法第4、8條規定略以：領有直轄市、縣（市）政府核發
    土地代書登記合格證明者或代理他人申辦土地登記案件專業
    人員登記卡者，向所在地主管機關申請登記及發給開業執照
    。又地政士法第 7條規定：地政士應檢具申請書及資格證明
    文件，向直轄市或縣（市）主管機關申請登記，並領得地政
    士開業執照，始得執業。原告既依法領有彰化縣土地登記專
    業代理人開業執照及彰化縣地政士開業執照，應屬專門職業
    技術人員。原告主張其負責人非經考試及格或土地登記專業
    代理人檢覈及格取得地政士資格，非屬本法第 8條所稱專門
    職業及技術人員自行執業者，其認知顯有偏誤。５、綜上，
    被告所為核定並無違誤，原告之訴應予駁回等語。
四、按「被保險人分為下列6類：1、第1類：．．．（5）專門職
    業及技術人員自行執業者。．．．2、第 2類：（1）無一定
    雇主或自營作業而參加職業工會者。．．．。」「第 1類被
    保險人不得為第2類及第3類被保險人；．．．。」「本法第
    8條第1項第1款第5目所稱專門職業及技術人員，指依專門職
    業及技術人員考試法或其他法規取得執業資格之人員。」分
    別為行為時全民健康保險法第8條第1項第1款第5目、第 2款
    第1目、第12條第1項前段及同法施行細則第 8條所明定。又
    按中華民國國民經地政士考試及格，並領有地政士證書者，
    得充任地政士。本法施行前，依法領有土地登記專業代理人
    證書者，仍得充任地政士，亦為地政士法第4條所明定。
五、查本件原告於81年2月6日經彰化縣政府核准設立甲○○土地
    登記專業代理人事務所，此有彰地登字 047號彰化縣土地登
    記專業代理人開業執照影本可稽。是原告於取得上開執照後
    ，在地政士法施行前，得執行土地登記專業代理人業務，於
    該法施行後，則得充任地政士。雖原告係於地政士法施行前
    取得土地登記專業代理人資格，非依專門職業及技術人員考
    試法取得執業資格之人員，然仍屬行為時全民健康保險法施
    行細則第 8條所指「依其他法規取得執業資格之人員」，為
    該法第8條第1項第1款第5目所稱專門職業及技術人員。故原
    告為負責人之甲○○地政士事務所於事務所於84年3月1日全
    民健保開辦時起，即應成立投保單位，該事務所如未雇用員
    工，則負責人應以第1類專門職業及技術人員自行執業者身
    分投保；如有雇用員工，則負責人應以第1類雇主身分投保
    ，地政士法之施行並不影響原告係全民健康保險法第8條第1
    項第1款第5目所指之專門職業及技術人員之認定。是原告於
    84 年3月1日全民健康保險開辦時起，以行為時全民健康保
    險法第8條第1項第2款2類被保險人身分，於彰化縣地政業務
    從業人員職業工會加保，其投保身分，即與規定不符。
六、綜上所述，原告於95年11月14日辦理甲○○地政士事務所投
    保單位成立及負責人與員工蔡麗花等 2人加保手續，為被告
    發現原告前開投保身分不符，將甲○○地政士事務所溯自健
    保開辦日84年3月1日辦理投保單位成立，另將其負責人即原
    告溯自同日（即91年8月1日）以負責人身分加保並開計95年
    11月保險費繳款單，含原告 91年8月至95年11月及蔡麗花95
    年11月保險費，共計75,385元。原告不服，以被告逕依全民
    健康保險投保金額分級表最高級距核定其投保金額及追繳其
    5年保險費不符公理為由，提出異議，經被告以 96年1月8日
    健保中承一字第0960052461號函回復，維持其對原告加保之
    身分認定，並無違誤，全民健康保險爭議審議委員會所為申
    請審議駁回之審定，及行政院衛生署所為訴願駁回之決定，
    亦均無不合。至與原告同非因考試及格而取得土地登記專業
    代理人或地政士資格而執業者， 仍有以第2類被保險人身分
    加保之情形，縱為屬實， 亦僅係該等以第2類被保險人身分
    加保者，未依法申請加保，原告尚難據平等原則之適用，而
    要求被告為違法之認定。從而，原告以上開理由，請求將原
    處分（被告96年1月8日健保中承一字第0960052461號函及全
    民健康保險爭議審議委員會權字第18779號審定書）及訴
    願決定撤銷，尚難認為有理由。兩其餘之主張及舉證經核均
    不足以影響本件判決之結果，不另一一指陳。
七、至原告於起訴後另具狀追加聲明請求將原行政處分中區健保
    局0000000000000000號繳款單暨96年度健執字第00430295號
    全民健康保險法執行事件請求一併撤銷部分。按本件原告原
    起訴係因被告將原告之加保身分變更所為之核定發生爭議，
    而依全民健康保險法第 5條規定之程序提起救濟，而原告此
    部分所追加之上開繳款單即係本件原告所爭議之95年11月保
    險單（原告91年8月至 95年11月及蔡麗花95年11月保險費）
    ，其爭執已包括於本件原起訴之內。另追加聲明96年度健執
    字第00430295號全民健康保險法執行事件部分，因法務部行
    政執行署彰化行政執行處之通知，非行政處分，且原告對此
    一通知提起請求撤銷，亦未經訴願程序，自與行政訴訟法第
    4條所規定之要件不合，而不合法，爰於本判決併予駁回。
    又本件為適用簡易訴訟程序案件，爰不經言詞辯論，逕為判
    決。
據上論結，本件原告之訴為無理由，依行政訴訟法第233條第1項
、第236條、第195條第1項後段、第98條第1項前段，判決如主文
。
中    華    民    國    97    年    1    月    10     日
                        第四庭法  官  沈  應  南
以上正本證明與原本無異。
如不服本判決，應於判決送達後20日內，以本訴訟事件所涉及之
法律見解具有原則性者，始得向本院提出上訴狀並表明上訴理由
，經最高行政法院許可，否則不得上訴；如於本判決宣示後送達
前提起上訴者，應於判決送達後20日內補提上訴理由書（均應依
對造人數提出繕本）。
中    華    民    國    97    年    1    月    10     日
                              書記官  廖  倩  慧


司法院資訊處製作；財團法人民間司法改革基金會備份。
